臺灣高等法院民事判決
109年度勞上易字第32號
上  訴  人  詹益平


訴訟代理人  詹豐吉  律師
複  代理人  蔡旻哲  律師
被上訴人    國家中山科學研究院

法定代理人  張忠誠
訴訟代理人  鄧棨丰
            劉惠玲
上列當事人間請求給付退休金差額事件，上訴人對於中華民國10
8年11月15日臺灣桃園地方法院107年度勞訴字第186號第一審判
決提起上訴，並為訴之追加，本院於109年4月28日言詞辯論終結
，判決如下：
    主      文
上訴及追加之訴均駁回。
第二審（含追加之訴部分）訴訟費用由上訴人負擔。
    事實及理由
一、程序方面：
（一）被上訴人法定代理人原為杲中興，嗣於本院審理中變更為
      張忠誠，並經張忠誠聲明承受訴訟等情，有卷附聲明承受
      訴訟狀、被上訴人民國109年4月17日國科董（秘）字第10
      00000000號函、聘書等件可稽（見本院卷第145頁至149頁
      ），核與民事訴訟法第170條、第175條第1項及第176條規
      定相符，應予准許。 
（二）按第二審訴之變更或追加，非經他造同意不得為之，民事
      訴訟法第446條第1項定有明文。本件上訴人於原審起訴時
      ，以上訴人負欠退休金為由，訴請被上訴人應給付新臺幣
      （下同）81萬1,356元，及自起訴狀繕本送達翌日即107年
      10月3日﹝見原審卷一第165頁、107年度壢司勞調字第20號
      卷(下稱壢司勞調字卷)第30頁﹞起至清償日止，按週年利
      率5%計算之利息等語，經原審判決結果，駁回上訴人全部
      請求，上訴人不服提起上訴，並於本院109年3月31日行準
      備程序時陳稱：被上訴人負欠退休金之數額應為87萬7,97
      5元，且被上訴人就81萬1,356元部分，應自106年10月1日
      起計算遲延利息，而追加聲明請求被上訴人應就81萬1,35
      6元部分，給付自106年10月1日起至原審起訴狀送達之日
      即107年10月2日止間按週年利率5%計算之利息，暨給付6
      萬6,619元（000000-000000=66619），及自108年12月25
      日上訴理由狀繕本送達翌日即108年12月26日起至清償日
      止，按週年利率5%計算之利息等語，經被上訴人當庭表示
      同意（見本院卷第22頁至31頁、78頁），揆諸前揭規定，
      上訴人所為訴之追加應屬適法。
二、本件上訴人主張：
    其自69年3月5日起於受雇於被上訴人，嗣於106年8月30日自
    請退休。其退休前服務於物料運籌處採購一組，擔任四等五
    級技術員，並於99年6月1日選擇適用勞退新制。又上訴人所
    任工作，係於87年7月1日起適用勞動基準法（下稱勞基法）
    ，關於上訴人所得請領之退休金，應按87年7月1日之前、後
    年資（下分稱系爭第1階段、第2階段）分別計算。被上訴人
    雖已依其所訂員工工作規則（下稱系爭工作規則），分別計
    算系爭第1、2階段應領退休金數額各為1,488,480元、850,5
    60元，而合計給付上訴人退休金2,339,040元，然關於87年6
    月30日以前上訴人工作年資退休金（即系爭第1階段），依
    勞基法第84之2條規定，應按當時應適用之法令即工廠法、
    臺灣省工廠工人退休規則計算，據此，上訴人年資基數為35
    ，退休前三個月平均工資為6萬7,613元，被上訴人應給付23
    6萬6,455元，計短少給付87萬7,975元（0000000-0000000=8
    77975）。為此，爰依勞動契約之法律關係，請求被上訴人
    給付87萬7,975元之本息等語，並上訴及追加聲明：（一）
    原判決廢棄；（二）被上訴人應給付81萬1,356元，及自107
    年10月3日起至清償日止，按週年利率5%計算之利息；(三)
    被上訴人應就前項本金數額，給付自106年10月1日起至107
    年10月2日止，按週年利率5%計算之利息；（四）被上訴人
    應給付6萬6,619元，及自108年12月26日起至清償日止，按
    週年利率5%計算之利息。
三、被上訴人則以：
    上訴人係在被上訴人所屬製造部門從事生產工作、計畫庫儲
    管理與採購作業，惟被上訴人原屬國防部軍備局之研究機構
    ，並於103年間改制為行政法人。其為發展國防科學設有研
    發部門，並依據研發設計交製造部門從事生產，與一般民間
    工廠營業性質迴異，是被上訴人並無工廠法、臺灣省工廠工
    人退休規則之適用等語資為抗辯。並答辯聲明：上訴及追加
    之訴均駁回。
四、兩造不爭執事項（見本院卷第79頁至81頁）：
（一）上訴人自69年3月5日起於受雇於被上訴人，嗣於106年8 
      月30日向被上訴人自請退休；又其於99年6月1日選擇適用
      勞退新制。另其退休前服務於物料運籌處採購一組，擔任
      四等五級技術員，退休前所領月平均工資為67,613元（見
      原審壢司勞調字卷)第8頁）。
（二）上訴人為被上訴人所定員工工作規則(下稱系爭工作規則)
      所稱之「聘僱人員」，而關於聘僱人員退休之規定，系爭
      工作規則第75條、第77條分別規定：「聘僱人員退休依下
      列規定辦理：……二、退休金之給與標準如下：(一)按聘僱
      人員在院工作年資，每滿一年給與兩個基數，但超過15年
      之工作年資，每滿1年給與1個基數(未滿半年給與0.5個基
      數)，最高總數以45個基數為限。未滿半年者以半年計，
      滿半年者以1年計。……三、94年6月30日前在職之聘僱人員
      ，得自94年7月1日起5年內，選擇適用勞工退休金條例，
      其適用該條例前之工作年資，予以保留，終止契約時，其
      退休(職)金給與標準依第1項第2款及第77條規定辦理……」
      、「聘僱人員工作年資自受聘僱之日起算，87年6月30日
      前之工作年資，其退休(職)金給與標準，依本院87年6月3
      0日各職類聘僱人員管理作業程序規定計算(如附件四)。8
      7年7月1日後之工作年資。其……退休金給與標準，依……第7
      5條規定計算(第1項)。退休金計算應自受聘僱之日起計，
      87年7月1日後為第16年者，每滿一年給與一個基數(未滿
      半年給與0.5個基數)。未滿半年者以半年計，滿半年者以
      1年計。惟其87年7月1日前、後合計退休金總金額以不超
      過45個基數(平均工資)為限(第2項)。87年6月30日在職技
      術員，其87年7月1日後工作年資為第16年(含)以上者，依
      規定發給一個基數(平均工資)退休金，如低於2個本薪時
      ，則以2個本薪發給(第3項)」等語。另依系爭工作規則附
      件四關於技術員八十七年六月三十日以前工作年資退休(
      職)金發給標準，技術員部分係按其連續服務年資，每滿
      半年給與1個基數(未滿半年以半年計)，滿15年另發1個基
      數，最高以61個基數為限。而退休金基數金額以退休人員
      最後之本薪計算等語(見原審卷一第47、48頁、第68頁至7
      0頁、第87頁)。
（三）被上訴人前依系爭工作規則計算上訴人應領退休金結果，
      關於上訴人自69年3月5日起至87年6月30日止間（即系爭
      第1階段），年資基數為42，基數金額為35,440元，應領
      退休金數額為1,488,480元；至自87年7月1日起至99年5月
      31日止間（即系爭第2階段），年資基數為12，基數金額
      為70,880元(上訴人退休時平均工資為67,613元，低於2個
      本薪70,880元，故以2個本薪計算)，應領退休金數額為85
      0,560元，二階段應領合計2,339,040元，被上訴人業於10
      6年9月25日給付完畢(見原審壢司勞調字卷第8頁至12頁)
      。
五、上訴人主張被上訴人關於系爭第1階段退休金之計算，應適
    用工廠法、臺灣省工廠工人退休規則，而據此計算結果，並
    扣除被上訴人已給付部分，被上訴人尚短少877,975元本息
    等語，此為被上訴人所否認，經查：
（一）按「勞工工作年資自受僱之日起算，適用本法前之工作年
      資，其資遣費及退休金給與標準，依其當時應適用之法令
      規定計算；當時無法令可資適用者，依各該事業單位自訂
      之規定或勞雇雙方之協商計算之。適用本法後之工作年資
      ，其資遣費及退休金給與標準，依第17條及第55條規定計
      算」勞基法第84條之2定有明文。則勞工在適用勞基法前
      、後之工作年資及退休金之給與標準，自應以此為依據。
      而上訴人為指定國防事業非軍職人員之工作者，依行政院
      勞工委員會86年10月30日（86）台勞動一字第047494號公
      告，自87年7月1日起適用勞基法等情，業為兩造所不爭執
      （見本院卷第78頁），準此，關於上訴人系爭第1階段退
      休金給與標準，如當時無應適用之法令，自應適用被上訴
      人所訂之規範或勞雇雙方之協商，合先敘明。
（二）上訴人固主張：依內政部74年6月13日74台內勞字第31950
      3號函釋，國防單位軍需生產機構，如使用發動機器仍適
      用工廠法，是其系爭第1階段之退休金給與標準，應適用
      工廠法、臺灣省工廠工人退休規則云云，惟：  
    1.「被上訴人 (國防部印製廠) 係軍需工廠，隸屬國防部，
      資金來自國庫，以印製心戰傳單、政治教材、機密文件等
      為範圍，非以營利為目的，盈虧均屬國庫。臺灣省工廠工
      人退休規則為一地方性法規，其效力不及於隸屬國防部，
      且不受臺灣省建設廳或縣市政府管理之被上訴人。從而上
      訴人任職於被上訴人工廠，自不得依該規則計算退休金請
      求被上訴人補發差額。」最高法院74年度台上字第2502號
      裁判意旨參照。又臺灣省工廠工人退休規則，係臺灣省政
      府為促進工廠工人新陳代謝，以提高生產效率，並鼓勵工
      人專業服務及維護其退休後之生活而訂定，工廠有不依本
      規則規定辦理工人退休者，省主管機關得視其情節，函請
      臺灣省建設廳依工廠設立登記規則第19條及第20條規定辦
      理（第1條、第13條參照），是適用臺灣省工廠工人退休
      規則之工廠，應以其主管機關為臺灣省政府為限。本件上
      訴人退休前為被上訴人第二研究所之機械技術員，係在被
      上訴人所屬製造部門從事生產工作，然被上訴人之設立，
      緣係國防部為提昇國防科技能力，建立自主國防工業，而
      於58年7月1日成立「中山科學研究院」，93年3月1日改隸
      國防部軍備局，並更名為「國防部軍備局中山科學研究院
      」，嗣於103年4月16日再改制為行政法人，業為上訴人自
      承在案（見本院卷第24頁），準此，上訴人在系爭第1階
      段之任職期間，被上訴人之前身既係隸屬國防部之研究機
      構，揆諸上開裁判意旨，臺灣省工廠工人退休規則，於系
      爭第1階段退休金之給與自無適用餘地。
    2.又臺灣省工廠工人退休規則所稱之工廠及工人，依該規則
      第3條規定，固謂係指工廠法施行細則所稱之工廠及工人
      ，然此僅係指主管機關為臺灣省政府轄下符合工廠法所稱
      之工廠工人退休金給與，有該退休規則之適用，要不得憑
      此推認工廠法所稱之工廠工人，均有該退休規則之適用。
      至內政部74年6月13日74台內勞字第319503號函釋，雖稱
      國防單位軍需生產機構，如使用發動機器仍適用工廠法等
      語（見本院卷第49頁），惟工廠法並未訂有工人退休給與
      標準之相關規範，是上開函釋充其量僅係要求軍需工廠亦
      應符合工廠法所定相關勞動條件爾，要與得否適用臺灣省
      工廠工人退休規則無涉。
（三）承上，臺灣省工廠工人退休規則於上訴人關於系爭第1階
      段之退休金給與標準並無適用餘地，而兩造復未曾就此項
      為勞雇協商（見本院卷第79、142頁），揆諸上開（一）
      說明，自應適用被上訴人所訂系爭工作規則。今被上訴人
      業依不爭執事項（二）所示系爭工作規則，計算上訴人系
      爭第1階段之退休金數額為148萬8,480元，並已給付完畢
      （已如前述），上訴人主張被上訴人短少給付87萬7,975
      元云云，自不足採。
六、綜上所述，上訴人依系爭勞動契約關係，請求被上訴人給付
    退休金87萬7,975元，及其中81萬1,356元部分，應自106年
    10月1日起，其餘6萬6,619元，應自108年12月26日起，均至
    清償日止，各按週年利率5%計算之利息（含追加之訴部分）
    ，為無理由，不應予准許。原審駁回上訴人請求給付81萬1,
    356元及自107年10月3日起計算遲延利息部分，所持理由雖
    與本院不同，惟結論並無二致，上訴意旨猶執陳詞指摘原判
    決不當求為廢棄，為無理由，爰駁回其上訴。又本件事證已
    臻明確，兩造其餘攻擊防禦方法及所提證據，經本院審酌後
    ，認均不足以影響判決之結果，爰不逐一詳予論駁，併此敘
    明。
據上論結，本件上訴及追加之訴為無理由，判決如主文所示。
中    華    民    國   109    年    5    月    19     日
                      勞動法庭
                        審判長法  官 黃雯惠
                              法  官 賴秀蘭
                              法  官 石有為
正本係照原本作成。
不得上訴。
中    華    民    國   109    年    5    月    20     日
　　　　　　　　　　　　　
                              書記官 何幸崇